【裁判字號】    96,訴,930
【裁判日期】    980320
【裁判案由】    分割共有物
【裁判全文】
臺灣臺中地方法院民事判決               96年度訴字第930號
原      告  戊○○
訴訟代理人  林建宏律師
複代理人    庚○○
被      告  甲○○
            乙○○
            己○○
            丙○○
            子○○
                        之3
            癸○○
            丑○○
            卯○○○
            壬○○
            寅○○
            丁○○
            辛○○
上列當事人間請求分割共有物事件，本院於民國98年3月4日言詞
辯論終結，判決如下：
    主    文
兩造共有坐落台中市○○區○○段四七二地號、地目建、面積一
九三一平方公尺土地應予變價分割，所得價金按附表所示兩造之
應有部分比例分配。
訴訟費用由兩造依附表所示應有部分比例負擔。
    事實及理由
甲、程序事項
    被告甲○○、丙○○、子○○、癸○○、丑○○、卯○○○
    、壬○○、寅○○、丁○○及辛○○經合法通知，均未於最
    後言詞辯論期日到場，核無民事訴訟法第386條各款所列情
    形，爰依原告之聲請，由其一造辯論而為判決。
乙、實體事項
壹、原告主張：
一、坐落台中市○○區○○段472地號土地（下稱系爭土地），
    為兩造共有，土地地目為「建」，乃都市計畫區內土地，未
    受農業發展條例限制，且無其他不得分割限制。目前系爭土
    地上坐落門牌號碼台中市○○區○○路4號，以磚造及鐵皮
    搭建，成ㄇ字形三合院式現已無殘值之老舊房屋，僅共有人
    中被告卯○○○等人居住，其餘房屋均已荒廢。系爭土地仍
    以原物分割為優先，原告提出附圖二所示之分割方案，係考
    量各個共有人原使用建物之位置，盡量依照之前建物位置分
    配，且為使分割方案中分配位置在系爭土地靠內之共有人有
    路通行而預留道路，其連接至西南方計畫道路，由計畫道路
    可通到中興路，預留主要道路寬度5公尺，靠東北方部分因
    需迴車道，故道路寬度預留為6公尺。部分被告曾委任林道
    啟律師與原告協商，認變價分割較能顧及各共有人及地上物
    所有人之權益，且亦可解決被告卯○○○、被告丑○○、被
    告子○○、被告癸○○等4人拒絕分割而均不到庭陳述意見
    ，故為簡化共有關係，爰以聲明二請求以變價方式分割系爭
    土地。
二、聲明：
（一）請以原物分割方式將系爭土地分割為如附圖二所示。
（二）變價分割，按各共有人應有部分比例分配價金。
貳、被告部分：
一、被告乙○○則以：同意分割，以變價分割為優先，願出售持
    分予原告。若以原物分割，分割後願單獨所有，不願與其他
    人共有。被告乙○○所有建物位於附圖一編號Ｄ、Ｅ之中間
    樓下，建築物是連在一起的，像是四合院。希望分得之位置
    為其原占用面積，否則因分割使其建物被拆除，則要求原告
    補償。系爭土地本有既成道路貫穿，原告無須於分割方案另
    闢道路等語，資為抗辯。並聲明：駁回原告之訴。
二、被告己○○則以：
    原則上不同意分割，因原告請求違背土地法第34條之1第1項
    之規定，全未提及合法建物、改良物如何處理。被告己○○
    於系爭土地上有位於附圖二編號Ｅ、Ｆ處之建物，原告之方
    案卻將其分配在附圖二編號Ｋ之處，且被告己○○所有之建
    物係合法建築，均有依法繳納房屋稅及水電費，應予保留，
    非原告主張之無殘值建物。被告己○○目前居住於附圖二編
    號Ｋ、Ｊ之建物，該建物為其夫所有，亦為合法之建物。況
    系爭土地上存有供公共使用34年以上之既成道路，原告欲處
    分系爭土地已違背「已供公共使用」之法令相關規定。若必
    為分割，而分割方法為原物分割，被告己○○不同意原告分
    割方案中被告己○○分得之位置，亦不同意分割方案中另闢
    道路，因系爭土地已有既成道路，另闢道路浪費空間。然有
    合理價格，則被告己○○同意變價分割。系爭土地上被告己○○所有之建物若因分割而拆除，原告應予以補償等語，資
    為抗辯。並聲明：駁回原告之訴。
三、被告丙○○未於最後言詞辯論期日到場，據其以前到場之陳
    述略以：
    被告丙○○願出售持分予原告，系爭土地上有被告丙○○所
    有之合法建物，若以原物分割，希望分列現使用之建物所在
    位置，對原告方案其分到之位置無意見等語，資為抗辯。並
    聲明：駁回原告之訴。
四、被告壬○○未於最後言詞辯論期日到場，據其以前到場之陳
    述略以：
    同意分割，以變價分割為優先，願出售持分予原告同意分割
    ，但不同意原告提出之分割方案道路位置，道路寬度規劃應
    一致，方案中所闢道路太寬。分割後願與被告寅○○繼續保
    持共有等語，資為抗辯。並聲明：駁回原告之訴。
五、被告寅○○未於最後言詞辯論期日到場，據其以前到場之陳
    述略以：
    同意分割，以變價分割為優先，願出售持分予原告，分割後
    願與被告壬○○保持共有。原告分割方案中所闢道路會切割
    目前被告寅○○所有之房屋，不同意分割方案中另闢之道路
    等語，資為抗辯。並聲明：駁回原告之訴。
六、被告子○○、癸○○、丑○○、卯○○○、丁○○及辛○○
    經合法通知，均未於言詞辯論期日到場，亦未提出書狀為任
    何聲明或陳述。
、本院之判斷：
一、原告主張：系爭土地為兩造所共有，應有部分如附表所示，
    系爭土地並無因物之使用目的，或法令規定不能分割之情形
    ，兩造對於系爭土地亦無不分割之約定，惟就分割方法無法
    獲得協議等事實，業據原告提出土地登記謄本、地籍圖謄本
    、為證（見本院卷第7至34頁），復為被告所不爭執，堪信
    原告此部分主張屬實。
二、按各共有人得隨時請求分割共有物；但因物之使用目的不能
    分割或契約定有不分割之期限者，不在此限，民法第823條
    第1項定有明文。法條明定共有物依其使用目的並非不能分
    割，而又未有不分割之期約者，各共有人得隨時請求分割，
    立法意旨在消滅物之共有狀態，以利融通與增進經濟效益（
    最高法院19年上字第1853號判例參照）。查系爭土地為建地
    ，並無因物之使用目的，或法令規定不能分割之情形，兩造
    對於系爭土地亦無不分割之約定，惟就分割方法無法獲得協
    議，且依當事人之狀況，調解不成，是原告請求分割系爭土
    地，應予准許。又土地法第34條之1第1項所稱之處分，不包
    括分割行為在內，不得以共有人中一人之應有部分或數共有
    人之應有部分合併已逾三分之二，即可不經他共有人全體之
    同意，而得任意分割共有物（最高法院74年台上字第2561號
    判例參照）。況原告並非依該條規定主張分割系爭土地，而
    係依民法第923條第1項之規定，主張兩造協議不成，訴請本
    院裁判分割，是被告己○○不同意分割系爭土地，且抗辯：
    原告請求違背土地法第34條之1第1項之規定云云，並非可採
    。
三、按共有物之分割方法，不能協議決定者，法院得因任何共有
    人之聲請，命以原物分配於各共有人，或變賣共有物，以價
    金分配於各共有人，民法第824條第2項定有明文。又共有物
    分割之方法，須先就原物分配，於原物分配有困難時，始予
    變賣，以價金分配於各共有人（最高法院51年台上字第271
    號判例參照）。再者，法院就共有物所定之分割方法，分配
    原物與變賣之而分配價金，孰為適當，有自由裁量之權，不
    受任何共有人主張之拘束（最高法院29年上字第1792號判例
    參照）。準此，請求分割共有物之訴，法院應依民法第824
    條第2、3項之規定，斟酌共有人之意願，共有物之性質、經
    濟效益及全體共有人之利益，為公平適當之分配。
（一）經本院會同兩造及地政人員勘驗、測量系爭土地結果：系
      爭土地上有未辦理保存登記之水泥磚造二樓房屋的建物，
      ，其主體建物呈ㄇ字型，該建物坐東北朝西南，有多位共
      有人等人居住其上，門牌號碼均為台中市○○路4號，其
      西南臨現鋪設柏油之既成道路，經地政人員測量後，建物
      之位置及面積詳如附圖一所示等情，有勘驗筆錄、現場照
      片、複丈成果圖（即本判決附圖一）附卷可稽（見本院卷
      第91至98、110、111頁）。其中，附圖一編號Ａ所示之建
      物，有部分為被告甲○○所有；編號Ｂ、Ｄ、Ｅ所示之建
      物為被告乙○○所有，但編號Ｄ所示之建物之一部分及編
      號Ｃ所示之建物之建物為訴外人即被告己○○之夫賴佳慶
      所有；編號Ｇ所示之建物全部及編號Ｈ所示之建物一部分
      為被告子○○、癸○○、丑○○、卯○○○所居住使用；
      編號Ｉ所示之建物為被告己○○、丁○○所購得；編號Ｊ
      、Ｋ、Ｌ所示之建物係被告壬○○、寅○○所有，但編號
      Ｋ所示之建物一部分為原告於法院拍賣時所購得；編號Ｆ
      所示之建物部分為被告丙○○所有；編號Ｍ部分為空地、
      編號Ｎ為中庭等情，此經被告乙○○陳明在卷，並為原告
      所不爭執。被告己○○除陳稱：編號Ｉ的後面，即一小部
      分的Ｌ也是丁○○所有，是其與丁○○一起合買的等語，
      對其餘部分亦不爭執。再者，本院於96年5月15日到場勘
      驗時，僅原告及被告乙○○、己○○、丙○○到場，其餘
      大部分被告均未到（見本院卷一第90頁報到單）。本院依
      到場被告陳報之兩造所有建物占用系爭土地情形作成本院
      卷一第92頁占用情形表，與前揭被告乙○○所陳述之情形
      則不盡相同。
（二）原告主張優先以附圖二所示之方案原物分割，其次之方案
      始為變價分割；被告乙○○主張以變價分割方式為優先；
      被告己○○反對分割，且不同意原告之方案；被告丙○○
      、壬○○及寅○○則不同意原告之方案；被告子○○、癸○○、丑○○、卯○○○、丁○○及辛○○均未於言詞辯
      論期日到場，亦未提出書狀為任何聲明或陳述，不知其等
      之意願。
（三）系爭土地上主體建物三合院之形狀原則上呈ㄇ字，其建物
      坐落形狀特殊，占用情形複雜，且有訴外人賴佳慶所有之
      建物，已如前述，是欲按各人所有建物位置分割，有其困
      難。又系爭土地僅西南臨現鋪設柏油之既成道路，欲保留
      各人所有之建物，且使每人分得之土地均臨道路，非保留
      一部分土地作為道路使用，無法達成，但部分共有人反對
      開設道路。再者，被告己○○等人反對原告之方案，惟經
      本院多次曉諭提出可行之分割方案（見本院卷一第154頁
      ），自96年6月間迄本件於98年3月4日言詞辯論終結時，
      歷時近二年，均不願配合提出方案。再參酌被告乙○○、
      己○○及丙○○曾表明：願將系爭土地之持分出售予原告
      、有合理價格願出售等情；而原告亦表明有意向被告購買
      持分（見本院卷一第154、218頁，卷二第53頁正反面），
      雙方曾同意移付調解磋商買賣價金（見本院卷一第192頁
      ）等情，認系爭土地採變價分割對全體共有人有利。
（四）綜上所述，系爭土地採原物分割方式確有困難，為發揮系
      爭土地之最高經濟上利用價值，符合分割共有物徹底消滅
      共有關係、公平合理之本旨，以及兼顧兩造意願，本院認
      系爭土地以採變賣之方式，將所賣得之價金依共有人之應
      有部分比例，分配予兩造取得，對兩造較為有利。爰依民
      法第824條第2項第2款規定，定分割系爭土地之分割方法
      為變價分割，並按兩造就系爭土地應有部分之比例，就變
      賣所得價金分配為如附表所示。
四、按分割共有物事件，本質上並無訟爭性，兩造本可互換地位
    ，由任一共有人起訴請求分割，均無不可。本件原告請求分
    割雖有理由，但如由被告負擔全部費用，顯有失公平，是本
    院依民事訴訟法第80條之1之規定，酌量兩造之情形，認訴
    訟費用宜由兩造依應有部分比例分擔，併此敘明。
肆、一造辯論、訴訟費用負擔之依據：民事訴訟法第385條第1項
    前段、第78條、第85條第1項但書、第80條之1。
中    華    民    國    98    年    3     月    20    日
                  民事第三庭    法  官  黃渙文
正本係照原本作成。
如對本判決上訴，須於判決送達後20日內向本院提出上訴狀（須
附繕本）。
中    華    民    國    98    年    3     月    20    日
                                書記官
附表：
┌──┬────┬─────────┐
│編號│共有人  │應有部分          │
├──┼────┼─────────┤
│1   │甲○○  │2375分之197       │
├──┼────┼─────────┤
│2   │乙○○  │2375分之198       │
├──┼────┼─────────┤
│3   │子○○  │9500分之297       │
├──┼────┼─────────┤
│4   │癸○○  │9500分之297       │
├──┼────┼─────────┤
│5   │丑○○  │9500分之297       │
├──┼────┼─────────┤
│6   │卯○○○│9500分之297       │
├──┼────┼─────────┤
│7   │壬○○  │4750分之297       │
├──┼────┼─────────┤
│8   │寅○○  │4750分之297       │
├──┼────┼─────────┤
│9   │己○○  │4750分396         │
├──┼────┼─────────┤
│10  │丁○○  │2375分之99        │
├──┼────┼─────────┤
│11  │辛○○  │2375分之793       │
├──┼────┼─────────┤
│12  │丙○○  │2375分之198       │
├──┼────┼─────────┤
│13  │戊○○  │2375分之98        │
└──┴────┴─────────┘


司法院資訊處製作；財團法人民間司法改革基金會備份。
